---
title: "Aula 1"
author: "Matias Cardomingo"
output: html_document
---

## Introdução ao R

R é uma linguagem, assim como Python, C+ e outras. Seu uso tem algumas vantagens, em primeiro lugar, ela é grátis e colaborativa (ou *open source*); em segundo lugar, ela é largamente usada para desenvolver análises estatísticas e, por isso, possui uma série de ferramentas (*pacotes*) já desenvolvidas ao longo de bastante tempo e por muitas mãos que sempre podemos usar.

O **R Studio** é uma interface amigável, criada para facilitar o uso dessa linguagem.  Do lado esquerdo superior temos o *script*, no qual escrevemos os comandos e abaixo dele está o *console*, responsável por executar esses comandos. Já do lado esquerdo nós temos, na parte superior, a listagem de todos os *objetos* (vamos voltar a eles em breve) do *ambiente*, ou seja, tudo aquilo que estamos utilizando e já foi armazenado pelo programa. Por fim, na parte inferior direita nós temos uma espécie de vizualizador, no qual podermos ver a descrição dos comandos, nosso gráficos, entre outras coisas.

### Objetos

Tudo o que vamos criar no **R** são *objetos* para podermos manipular através das funções. Por exemplo, vamos criar o *objeto* `a` digitando o código a seguir e apertando `Crtl + Enter`.

```{r I, echo=TRUE}

a <- 5

```

A definição através da seta `<-` é a mais usual dessa linguagem, embora funcione usar `=`. Veja agora que o **R** passa a entender `a` como 5.

```{r II, echo=TRUE}

a + 10

```

