---
title: "Aula 1"
author: "Matias Cardomingo"
output: html_document
bibliography: aula.bib
---

## Deixar o curso mais legal

R é uma linguagem usada entre humanos e entre humanos e máquinas. Seu nome vem do fato de ter sido desenvolvida, ainda em 1991, por *Ross Ihaka* e *Robert Gentleman* na Nova Zelândia, tendo posteriormente integrado o *Projeto GNU*, que reúne todos os softwares gratuitos voltados a substituir programas que exigem assinaturas pagas - no caso da economia trata-se principalmente do *Stata* e do *E-Views*. Seu uso tem algumas vantagens, em primeiro lugar, ela é grátis e colaborativa (ou *open source*); em segundo lugar, ela é largamente usada para desenvolver análises estatísticas e, por isso, possui uma série de ferramentas (*pacotes*) já desenvolvidas ao longo de bastante tempo e por muitas mãos que sempre podemos usar.

O **R Studio** é uma interface amigável, criada para facilitar o uso dessa linguagem. Do lado esquerdo superior temos o *script*, no qual escrevemos os comandos e abaixo dele está o *console*, responsável por executar esses comandos. Já do lado direito nós temos, na parte superior, a listagem de todos os *objetos* (vamos voltar a eles em breve) armazenados no *ambiente global*, ou seja, tudo aquilo que estamos utilizando e já foi armazenado pelo programa. Por fim, na parte inferior direita nós temos uma espécie de vizualizador, no qual podemos ver a descrição dos comandos, nosso gráficos, entre outras coisas.

@wickham2019 e @grolemund2014.

### Objetos

Tudo o que vamos criar no **R** são *objetos* que poderemos manusear através das funções. Por exemplo, vamos criar o *objeto* `a` digitando o código a seguir e apertando `Crtl + Enter`.

```{r I, echo=TRUE}

a <- 5
b <- 10

```

A definição através da seta `<-` é a mais usual dessa linguagem, embora funcione usar `=`. Veja agora que o **R** passa a entender `a` como 5.

```{r II, echo=TRUE}

a + 10
a + b
b - 10
a*2 - b

```

Todas as operações matemáticas usuais irão funcionar normalmente: `+`, `-`, `*` e `/`.

### Dados

Os *objetos* responsáveis por armazenar nossos dados podem ser descritos por duas características principais:

1) Dimensão - 1d, 2d e etc
2) Tipo de informação - homogêna ou heterogênea

#### Vetores (1d - homogêneo)
É o objeto mais simples do R, armazena apenas um tipo de informação em uma estrutura unidimensional. Eles são formados individuamente pelo comando `c()`, de *concatenate*.

```{r}
c <- c(a, 6, 7, 8, 9, b)
```

Para identificar o tipo de informação armazenado pelo vetor podemos utilizar o comando `typeof()`. Também é possível sabermos quantos elementos compõe o vetor através do comando `length()`.

```{r, echo=FALSE}
typeof(c)
length(c)
```

O tipo `"double"` indicado para o vetor `c` referem-se aos números normais, assim como o `"numeric"`. Os demais tipos são:

* `"integer"` - inteiros, diferenciam-se dos dois anteriores por não considerarem os irracionais

* `"character"` - textos, o elemento individual chama-se *string*

* `"logical"` - `TRUE` ou `T` e `FALSE` ou `F`

E outros dois menos usados no dia a dia.

* `"complex"` - números complexos

* `"raw"` - bytes puros de informação, veja digitando `raw(3)`

A ordem de complexidade de cada um dos tipos, ou seja, o espaço de armazenamento que cada um deles exige é:

`"logical" < "integer" < "double" < "character"`

#### Matrizes (2d - homogêneo)
São formadas a partir de um conjunto de *vetores*, sendo que todos devem conter um único tipo de informação. Podemos formar matrizes unindo vetores:

```{r}
d <- cbind(a:b, c)

f <- rbind(a:b, c)
```

Ou construindo a partir da função `matrix()`:

```{r}
g <- matrix(data = c(a:b, c), 
            nrow = 6, 
            ncol = 2)
```

Repare que todos esses *objetos* que criamos ficaram separados dos demais na listagem de objetos do *Global Environment*. Eles estão sob a categoria *data*, pois começarama tomar a forma de uma base de dados, como vamos usar mais para frente. 

Para conseguir identificar a estrutura dessas informações o **R** classifica as diferentes *classes* dos objetos. Note:

```{r, results = 'hide'}
class(d) ; class(f) ; class(g)

class(a); class(b) ; class(c)
```

Ou seja, os *objetos* `a`, `b` e `c` são entendidos apenas como informações, ou valores, enquanto `d`, `f` e `g` são estruturas de dados. Ainda que o tipo de informação contida em cada um deles seja exatamente o mesmo. 

Agora, o que acontece se criamos uma matriz misturando informações de diferentes tipos?

```{r}
h <- matrix(data = c(c, rep("String", 6)),
            nrow = 6,
            ncol = 2)
```

Repare que a *classe* de `h` segue sendo `"matrix"`, mas as informações foram todas transformadas em `"character"`. Isso se deve ao nível de complexidade das informações, o **R** sempre transforma as informações mais simples na mesma estrutura das mais complexas. É preciso estarmos alerta para isso, pois nem todas as operações podem ser feitas com todos os *tipos* de dados, por exemplo:

```{r, error=TRUE}
"1" + "2"
```

#### Array (nd - homogêneo)
Essa estrutura consiste em uma série de matrizes, como se fossem várias camadas, por isso ela é n-dimensional. 

```{r}
e <- array(cbind(c,a:b), 
           dim = c(3,2,3), 
           dimnames = list(c("topo", "meio", "baixo"), 
                           c("esq", "dir")))
```
Agora vamos apresentar as estruturas de dados mais comuns no dia a dia da pesquisa, por conterem *tipos* de informações variadas. 

#### Lista (nd - heterogêneo)
Trata-se de um conjunto de quaisquer objetos, apesar de sua estrutura parecer um pouco estranha à primeira vista, aos poucos vamos percebendo muitas funcionalidades.

```{r}
f <- list(lista = list(1,2,3),
          vetor = c(1,2,3),
          strings = paste(1:3))
```

Repare nas diferenças de *outputs*[^1] quando mandamos imprimir a lista `f`, afinal, temos pelo menos uma lista chamada `lista` dentro de `f`. Por fim, vamos à estrutura de dados mais comum em pesquisas.

#### Data frame (2d - heterogêneo)
Novamente temos um conjunto de vetores, como ocorria com as matrizes, mas nesse caso os vetores podem conter tipos de informações distintas. Por isso que o *tipo* dos data frames será sempre indicado como `"list"`, embora eles pertençam a uma *classe* própria dos data frames.

```{r}
g <- data.frame(d)
```

Repare que ao criarmos o objeto `g` através de `d` a primeira coluna ganhou o nome `"V1"`, enquanto a segunda coluna manteve o nome que já possuia. Saber esse tipo de transformação é importante para conseguirmos mais tarde selecionar os dados da forma correta. 

Agora que já conhecemos todas as estruturas de dados que compõem o **R**, vamos avançar sobre outras características dos dados. 

### Atributos

Esses funcionam como uma espécie de *meta-dados*, são informações adicionais que descrevem outras características de nossos dados. Por exemplo:

```{r}
attr(e, "nome") <- "teste"
```

Nesse caso nós criamos um novo atributo para `e` e estabelecemos que essa informação seria chamada por `"nome"`. Acontece que esse objeto, ao ser formado, já possui alguns atributos próprios, como suas *dimensões* (obtida através da função `dim()`) e sua *classe* (essa você já conhece). Há várias outras formas de se estabelecer nomes, contudo, por ser uma linguagem usada no mundo todo, o mais usual é que se use `"name"`. 

```{r, results='hide'}
nomes <- c(nome1 = 1, nome2 = 2)
names(nomes) <- c("nome3", "nome4")
setNames(nomes, c("nome5", "nome6"))
```

Finalmente, vamos ao último tópico desta introdução e um dos pontos mais importantes nas linguagens de programação. 

### Acessando informações ou *subsetting*

Com apenas 3 comandos somos capazes de vasculhar todas as informações que precisamos em nossas estruturas de dados e, aos poucos, vamos entendendo como combinar essas instruções. 

* `[]` - Esse comando permite buscarmos elementos pela sua posição ou pelo nome, sendo que podemos fornecer instruções referentes ao número de dimensões do *objeto*. Logo, podemos buscar elementos de matrizes utilizando um indicador para linha e outro para coluna.


```{r, results='hide'}
c[1] + c[length(c)]

h[c(6,12)] ; h[6,c(1,2)]

e[12] ; e[3,2,2] ; e["baixo", "dir", 3]
```

Tente entender cada um dos comandos acima. *Printe*[^2] cada um dos objetos para comparar com seus resultados. Você consegue dizer se nós estamos buscando o mesmo elemento de `e` para cada um dos comandos?

* `[[]]` - Para acessar elementos das listas tanto pela posição do elemento, quanto pelo seu nome. Vamos usar a única lista que criamos nessa primeira aula `f`. 

```{r}
f[[1]] ; f[[2]] ; f[[3]]

f[[1]][[1]] + f[[1]][[2]] + f[[1]][[3]]

sum(f[[2]])
```

Novamente utilizamos caminhos distintos para chegar no mesmo resultado, busque entender por onde cada um deles passou.

* `$` - Nome da coluna ou elemento da lista.

```{r, results='hide'}
g[,1] ; g$V1

f[[3]] ; f$strings

f$lista[[1]] + f$lista[[2]] + f$lista[[3]]
```

Quando estamos fazendo o *subsetting* podemos utilizar tanto de *inteiros* positivos (negativos) para definir quais posições serão obtidas (retiradas), quanto de valores lógicos (`T` ou `F`), nesse caso **R** nos retorna todos os elementos para os quais há uma correspondência com `TRUE`. Nos exercícios você poderá testar esses outros tipos de definições.

[^1]: Esse é o nome dado aos resultados das nossas ações, geralmente mostrados no *Console*.
[^2]: A função `print()` serve para exibirmos no console algo de interesse, como a etapa de uma outra função. Acontece que acabamos ``*abrasileirando*'' o termo e muitas vezes se diz *printar* o resultado.

### Exercícios

1. Muitas vezes é necessário termos uma sequência de números, seja porque queremos avaliar o valor da função nesse inverlo, seja porque precisamos estabelecer uma ordem de comandos. Reproduza o vetor `c` usando as funções `:`, `seq()` e `seq_along()`.

2. Quando temos dúvidas sobre uma determinada função podemos consultar o `Help` por dois métodos, ou damos `Ctrl + Enter` em `?função` ou podemos apertar `F1` ao final do nome. Veja algumas diferenças entre o *tipo* de um objeto e a *classe* consultando a ajuda dessas duas funções. (Compare em especial `f`, `g`, `d`)

3. Um dos atributos que podem ser atribuídos são os nomes das dimensões. Descubra qual função permite obtermos esses nomes, em seguida crie uma matriz que reproduza o primeiro elemento de `e` usando as funções `colnames()` e `rownames()`.

4. O tamanho de cada *classe* de objeto é entendida de forma distinta. Utilize a função `length()` para entender essa mensuração para `c`, `d`, `f` e `g`. Qual a lógica para cada um?

5. Um outro tipo de varíavel muito importante são as categóricas, aquelas variáveis discretas que representam qualidades distintas (podendo ou não serem ordenadas). Sabendo que hoje no Brasil 30% da PEA tem emprego formal, 40% informal e 30% são trabalhadores por conta própria utilize as funções `factor` e `sample` para criar um vetor de 200 observações identificando as três categorias com essa distribuição. (Depois analise o *tipo de informação* e a *classe* desse vetor)

6. Para praticar um pouco do *subsetting*: 
  a. Some os números do terceiro elemento de `f` usando a função `sum()`
  b. Crie uma *string* `"ab"` a partir do segundo elemento de `f` com a função `paste()`
  c. Obtenha os elementos da primeira e da última linha de `g` usado a função `nrow()`. Qual função você poderia usar para obter a primeira e a última coluna?

### Bibliografia

```{r, include=FALSE}
# FALTA INCLUIR

# Criar a mesma sequência através do comando ":"
## ! ## Reproduza essa sequência utilizando o comando seq()
# Para buscar ajuda escreva o comando desejado e pressione "F1" ou "Fn + F1"

# Note: "classe" = estrutura da base de dados x "tipo" = informação contida no vetor

## ! ## Utilize as funções rownames() e colnames() para criar uma matriz igual
# ao primeiro elemento de "d"

## usar length() para diferentes tipos de objetos

### Variáveis categóricas: factors ###

# São integers com dois atributos
# class = "factor"
# levels = valores possíveis de serem assumidos

## ! ## Some os três números do terceiro elemento de "f" com a função sum()
#sum(f[[3]])
## ! ## Crie uma string "ab" a partir do segundo elemento de "f" com a função paste()
#paste(f$a[1], f$a[2], sep = "")
## ! ## Retire os elementos da primeira e da última linha de "d"
#d[c(1,6),]
```

